【裁判字號】    90,家訴,113
【裁判日期】    900716
【裁判案由】    確認婚姻關係不存在
【裁判全文】
臺灣台中地方法院民事判決  九十年度家訴字第一一三號
    原      告  乙○○
    被      告  甲○○
右當事人間請求確認婚姻關係不成立事件，本院判決如左：
    主      文
確認兩造間之婚姻關係不成立。
訴訟費用由被告負擔。
    事      實
甲、原告方面：
  一、聲明：如主文第一項所示。
  二、陳述：緣原告因年事已高，欲找一老伴安享晚年，經由介紹人孔洪烈之介紹而
      認識被告，民國八十九年十二月廿七日，與王玉嬪至嘉義市被告住處，原告並
      未同行，被告先前已請代書撰寫結婚證書，孔洪烈、王玉嬪、被告及被告所請
      介紹人李姜富美四人便先行在結婚證書上簽名蓋印。因原告尚未在結婚證書上
      簽名蓋印，於八十九年十二月廿八日，被告、李姜富美、孔洪烈、王玉嬪等四
      人便至原告位於台中市台中高工宿舍住處補原告印章及簽名，隨即持該結婚證
      書前往台中市南區戶政事務所辦理結婚登記，辦完登記後，一行五人便將兩造
      送回嘉義市被告住處，隨即各自離開，始終未曾有舉行公開之結婚儀式。因兩
      造未曾舉辦結婚公開儀式，僅因結婚登記，而取得配偶關係，依民法第九百八
      十二條第一項之規定，結婚應有公開儀式及二人以上之證人，結婚不具備上開
      方式者，無效，民法第九百八十八條第一款定有明文，故兩造之婚姻關係確屬
      不存在，爰訴請確認兩造之婚姻關係不成立。
  三、證據：提出戶籍謄本一份、結婚證書影本一件為證，並聲請訊問證人孔洪烈、
      王玉嬪、李姜富美。
乙、被告方面：
  一、聲明：求為判決駁回原告之訴。
  二、陳述：被告是經由李姜富美之介紹才認識原告。八十九年十二月廿五日當天有
      到台中來寫結婚證書，廿八日有去嘉義辦理結婚登記，結婚當天因原告年紀已
      大，被告認為並不需要這些儀式，被告並不會計較，所以當天沒有穿禮服、沒
      有迎娶，也沒有戒指，但有在結婚登記完，在餐廳請客一桌，即廿八日那天請
      客，證人都有在場，請客時也沒有穿禮服、也沒有交換戒指，被告有說簡單就
      好，結婚證書是在嘉義的代書事務所寫的，台中及嘉義都有辦結婚登記，原告
      的戶口是在一個多月之後遷的，原告與被告住了兩個多月，後來原告自己跑掉
      了。
  三、證據：提出相片二張為證。
    理      由
一、原告起訴主張兩造於八十九年十二月廿八日在未舉行公開之結婚儀式下，即逕至
    戶政事務所辦理八十九年十二月廿五日結婚之結婚登記，兩造間之婚姻因欠缺民
    法第九百八十二條第一項之方式而無效，故為本訴之提起，確認兩造間婚姻關係
    不成立。被告則承認並未有公開儀式，惟係因原告年紀已大，被告認為不需這些
    儀式才直接為結婚之登記，且兩造已共住了兩個多月，是原告自己跑掉的等語資
    為抗辯。
二、按結婚應有公開儀式及二人以上之證人。經依戶籍法為結婚之登記者，推定其已
    結婚，民法第九百八十二條第一、二項定有明文。未依民法第九百八十二條第一
    項之規定舉行公開儀式，亦即無結婚之事實，僅在戶籍上為結婚之登記，而有婚
    姻之形式者，此種情形應屬婚姻不成立（最高法院七十八年度台上字第二○一三
    號判決意旨參照）。經查，原告主張兩造於八十九年十二月廿八日辦理結婚登記
    之事實，業據原告提出戶籍謄本一份、結婚證書影本一件為證，堪信為真。復查
    ，原告主張兩造間之結婚未具備公開之儀式等情，核與證人即結婚證書上所載之
    介紹人李姜富美證稱：「他們的結婚典禮非常簡單，祇有寫結婚證書、入戶口」
    、證婚人王玉嬪證稱：「請客一桌我有參加，當時他們沒有穿禮服，也沒有任何
    儀式或交換戒指」各等語及主婚人孔洪烈證述之只有填寫結婚證書而沒有任何結
    婚儀式之情均屬相符，被告雖提出相片二紙證明兩造間有共同生活，惟共同生活
    亦不能認為是結婚之公開儀式，原告前開主張堪信為真實。復次，因目前戶籍登
    記上兩造仍為夫妻關係，則原告即因該婚姻關係之存否不明確，影響其身分上之
    法律關係，有提起確認之訴必要。是故，兩造既未舉行公開之儀式而逕行辦理結
    婚之登記，依首揭說明，其結婚自屬不成立，原告請求確認兩造間之婚姻關係不
    成立，於法有據，應予准許。
三、結論，原告之訴為有理由，並依民事訴訟法第七十八條判決如主文。
中      華      民      國    九十      年      七      月      十六    日
                       臺灣台中地方法院家事法庭
~B法      官  王靜秋
右正本證明與原本無異
如對本判決上訴，須於判決送達後廿日內向本院提出上訴狀
中      華      民      國    九十      年      七      月      十六    日
~B法院書記官


司法院資訊處製作；財團法人民間司法改革基金會備份。
